【裁判字號】    98,消債抗,31
【裁判日期】    980731
【裁判案由】    更生事件
【裁判全文】
臺灣雲林地方法院民事裁定            98年度消債抗字第31號
抗  告  人  甲○○
上列抗告人因消費者債務清理事件聲請更生，對於中華民國98年
6 月6 日本院97年度消債更字第180 號裁定提起抗告，本院裁定
如下：
    主  文
抗告駁回。
抗告費用由抗告人負擔。
    理  由
一、本件抗告意旨略以：抗告人於民國93年間以子女蘇凡庭、蘇
    家緯為被保險人，向安泰人壽保險股份有限公司購買安泰富
    貴終身壽險，為時已久，若中途解約，顯對抗告人子女不利
    。何況抗告人配偶罹癌，抗告人因畏懼本身或子女如有意外
    發生，2 名子女年幼，實無力照顧生活，僅依勞健保之給付
    實不足維持正常生活至子女成年，是購買上開保險係父母對
    子女之關愛、擔心，難謂抗告人以規避風險為由購買保險契
    約，故抗告人每月支出之保險費新台幣（下同）2,780 元，
    即應納入生活必要開支，始屬合理。再於原審時，抗告人同
    意原審法官所提72期、每期2000元，6 年後再為第2 次協商
    之還款方案，詎最大債權銀行於庭後未與抗告人聯繫，亦未
    到庭協商，致協商不成，足見抗告人並非不願與最大債權銀
    行協商，實乃最大債權銀行不顧抗告人資力是否足以負擔其
    所提之還款方案，且認原審所提還款方案金額過低，而不願
    與抗告人協商，並非抗告人所樂見。另抗告人每月平均收入
    20,000元，扣除每月必要生活開銷後，尚餘3,140 元，可資
    運用還款，然因抗告人需扶養年幼子女、罹癌配偶，負擔甚
    為沈重，已無力接受每月4,745 元之協商條件，若接受還款
    條件，將無法維持人性最低尊嚴之生活開支，亦無能力維持
    還款，要與債務清理條例之主旨有違。原裁定駁回抗告人之
    更生聲請，實有不當，為此提起抗告等語。
二、按債務人不能清償債務或有不能清償之虞者，得依本條例所
    定更生或清算程序，清理其債務，消費者債務清理條例第 3
    條定有明文。又聲請更生或清算不合程式或不備其他要件者
    ，法院應以裁定駁回之，但其情形可以補正者，法院應定期
    間先命補正，復為同條例第8 條所明定。衡諸債之關係，係
    以當事人間之信賴關係為基礎，為社會經濟組織之重要支柱
    ，故當事人於以法律行為追求自己之利益之際，亦應顧及對
    方之利益，並考量債權債務在社會上之作用，本於誠實及信
    用之原則，行使債權及履行債務。是對於已陷入經濟上困境
    之消費者，若任其於惡性循環之債務窘境中生存，將衍生嚴
    重之社會問題，難以維持安定之社會經濟秩序，故為兼顧債
    權人、債務人雙方之利益，對陷於經濟上困境之消費者，乃
    允其於消費者債務清理條例施行後，得選擇以重建型之更生
    程序或清算型之清算程序清理其債務，藉以妥適調整債務人
    與債權人及其他利害關係人間之權利義務關係，保障債權人
    獲得公平受償，並謀求消費者經濟生活之重建復甦機會。惟
    若債務人履行債務並無困難，僅係為圖謀減免債務，而不為
    債務之履行，自有違債權契約為誠信契約之本旨。
三、經查：
  (一)抗告人於原審自承其現於台北縣樹林市淳發塑膠廠有限公司
    任職，每月薪資20,000元乙節，業據其提出在職證明書、薪
    資袋3 份在卷可稽，而抗告人陳稱全戶每月必要開支約為16
    ,860 元 之情，亦有其提出之每月必要支出表附卷可參（見
    原審卷第156 頁），依此計算，足見抗告人每月尚有3,140
    元（計算式：20,000－16,860＝3,140） 節餘，可資運用。
  (二)復查，抗告人自93年1 月起，分別以自己及2 名子女子蘇凡
    庭、蘇家緯為被保險人，向安泰人壽保險股份有限公司購買
    「安泰富貴終身壽險」及附約，按月需繳付之保險費有2,78
    0 元，此有安泰人壽保險單在卷可憑，亦為抗告人所自承，
    而商業保險契約係屬規避風險商品，非屬日常必要支出，且
    抗告人在已有勞健保之保障情況下，其既已積欠債務未償，
    所有收入扣除生活必要支出後，自應優先清償債務，始符公
    平原則。倘非如此，抗告人均得以規避風險為由購買保險契
    約，同時聲請更生對於既存之債務減免償還，顯非合理。是
    抗告人徒以苟解除保險契約，對其子女不利，且如有意外發
    生，僅依勞健保之給付實不足維持正常生活至子女成年為由
    ，主張上開保險費支出為其對子女關愛，而屬生活必要支出
    等語，顯乏所據，要難憑採。
  (三)再者，抗告人前向最大債權金融機構永豐信用卡股份有限公
    司申請前置協商而未成立之原委，係因其無法負擔債權人永
    豐信用卡股份有限公司所提之每月清償4,745 元之分期還款
    方案，以致協商不成立乙節，業為抗告人所自承，並有其提
    出之前置協商不成立通知書乙份在卷可稽。然承上述，抗告
    人每月收入扣除全戶必要開支後，仍約有3,000 元之節餘，
    與債權人永豐信用卡股份有限公司前於協商程序中所提之分
    期清償方案，兩者差距不大，再加之抗告人可得運用之人壽
    保費2,780 元支出，抗告人每月所得用以還款之金額即有5,
    780 元（計算式：3,000 ＋2,780 ＝5,780） ，則抗告人對
    於債權人永豐信用卡股份有限公司所提出之分期清償方案顯
    無履行困難情事甚明。抗告人再以其需扶養年幼子女、罹癌
    配偶，負擔甚為沈重為由，主張其無法負擔債權人永豐信用
    卡股份有限公司所提還款方案，致協商不成立等語，自不足
    採。
  (四)況且，抗告人既然負債，本即應節約省用，過較不寬裕之經
    濟生活，並誠實勤勉地履行債務，以符合公平正義及誠信原
    則。兼之債權人永豐信用卡股份有限公司前所提出之每月攤
    還金額，亦未逾越抗告人之經濟能力，而讓其有不能負擔之
    情形，則本件抗告人與債權銀行永豐信用卡股份有限公司成
    立協商之可能性至高，詎抗告人竟捨不為，執意聲請更生，
    並提出每月清償3,000 元，共72期，總計清償216,000 元，
    僅達原債務總額約2.5 成之更生方案，意在減成清償，顯與
    消費者債務清理條例係在使不得已陷於經濟上困境之消費者
    ，有重建復甦機會之立法目的不符。
四、綜上所述，抗告人首開情況應視同未請求前置協商，則本件
    抗告人自尚未遵循消費者債務清理條例第151 條第1 項規定
    ，與最大債權銀行永豐信用卡股份有限公司先行債務協商之
    機制，且抗告人既非不能清償債務或有不能清償之虞，其更
    生之聲請即不符消費者債務清理條例第3 條所定要件，且上
    開欠缺又屬無從補正，依上開說明，自應駁回其更生之聲請
    。原審法院以本件抗告人聲請更生，未符債清條例第151 條
    第1 項、第8 條規定，而駁回抗告人之聲請，並無違誤。抗
    告意旨指摘原裁定不當，求予廢棄，並請求裁定准予開始更
    生，為無理由，應予駁回。
五、據上論結，本件抗告為無理由，依消費者債務清理條例第15
    條，民事訴訟法第495條之1第1項、第449條第1 項、第95條
    、第78條，裁定如主文。
中    華    民    國    98    年    7     月    31    日
                  民事第二庭    審判長法  官  黃一馨
                                      法  官  李秋瑩
                                      法  官  陳秋如
上為正本係照原本作成
本裁定不得再抗告
中    華    民    國    98    年    7     月    31    日
                                      書記官  蘇紋泙


司法院資訊處製作；財團法人民間司法改革基金會備份。
